【裁判字號】    99,易,2713
【裁判日期】    991015
【裁判案由】    偽造文書
【裁判全文】
臺灣臺中地方法院刑事判決              99年度易字第2713號
公  訴  人  臺灣臺中地方法院檢察署檢察官
被      告  丁○○
            乙○○
上列被告等因偽造文書案件，經檢察官提起公訴（99年度偵字第
11541、16970號），本院判決如下：
    主  文
丁○○共同連續犯行使使公務員登載不實文書罪，處有期徒刑貳
月，如易科罰金，以銀元佰元即新臺幣玖佰元折算壹日。減為
有期徒刑壹月，如易科罰金，以銀元佰元即新臺幣玖佰元折算
壹日。
乙○○共同連續犯行使使公務員登載不實文書罪，處有期徒刑捌
月。減為有期徒刑肆月，如易科罰金，以銀元佰元即新臺幣玖
佰元折算壹日。
    事  實
一、丁○○於民國94年間，見報紙廣告刊登「出國旅遊拿取現金
    」等訊息，而與乙○○聯繫，經乙○○告知辦理假結婚乙事
    ，詎為賺取新臺幣（下同）5萬元之酬金，明知柬埔寨籍女
    子謝淑冰（CHEA SOKPEOU）並無與其結婚之真意，竟與乙○○、謝淑冰（所涉偽造文書部分，另為職權不起訴處分）共
    同基於行使使公務員登載於職務上所掌公文書之概括犯意聯
    絡，先於94年1月30日，乙○○、丁○○一同出境前往柬埔
    寨，並由丁○○於94年1月31日，在柬埔寨金邊市當戈郡與
    謝淑冰辦理假結婚手續，取得結婚證書等文件後，丁○○、
    乙○○分別於94年2月1日及同年2月2日返回臺灣，並先推由
    丁○○委託乙○○代為辦理結婚登記事項，乙○○即於94年
    2 月21日持前開持虛偽辦理結婚而得之結婚證書等資料，至
    臺中市中區戶政事務所申請辦理丁○○與謝淑冰結婚之戶籍
    登記及身分證配偶欄之登記，致使該管不知情之公務員將此
    不實事項登載於職務上掌管之公文書戶籍登記簿上，並據以
    核發記載丁○○配偶為謝淑冰之國民身分證及戶籍謄本予乙○○收受，足生損害於我國戶政機關對戶政管理之正確性。
    嗣乙○○取得前開資料後，再由丁○○持前開結婚證明書及
    登載不實事項之戶籍謄本，以來台依親名義，向外交部駐胡
    志明市臺北經濟文化辦事處申請謝淑冰之簽證而行使之，經
    承辦公務員實質審查，因未察覺前開假結婚之情，誤為核發
    准許入境之簽證，並由乙○○辦理謝淑冰入境臺灣事宜，謝
    淑冰則於94年3月6日，由桃園中正國際機場入境臺灣，即前
    往不詳地方工作，嗣因逾期居留，於95年9月19日出境離開
    臺灣，迄未入境。而丁○○因未取得前開報酬，遂於99年1
    月7日，向內政部入出國及移民署專勤事務第二大隊臺中市
    專勤隊自首，始悉上情。
二、案經丁○○自首由內政部入出國及移民署專勤事務第二大隊
    臺中市專勤隊報告臺灣臺中地方法院檢察署檢察官偵查起訴
    。
    理  由
壹、程序部分：
一、按除簡式審判程序、簡易程序及第376條第1款、第2款所列
    之罪之案件外，第一審應行合議審判，刑事訴訟法第284條
    之1定有明文；次按最重本刑為3年以下有期徒刑、拘役或專
    科罰金之罪，亦為刑事訴訟法第376條第1款所明定。
二、查本件被告涉偽造文書，其最重本刑為3年以下有期徒刑，
    依上開規定，自毋庸行合議審判，合先敘明。
貳、實體部分：
一、證據能力部分：
  (一)按被告以外之人於偵訊中向檢察官所為之陳述，除顯有不可
    信之情況者外，得為證據，刑事訴訟法第159條之1第2項定
    有明文。而所謂不可信情況之認定，法院應審酌被告以外之
    人於陳述時之外在環境及情況，例如：陳述時之心理狀況、
    有無受到外力干擾等，以為判斷之依據，故係決定陳述有無
    證據能力，而非決定陳述內容之證明力。是被告以外之人前
    於偵查中已具結而為證述，除反對該項供述得具有證據能力
    之一方，已釋明「顯有不可信之情況」之理由外，皆得為證
    據；又司法實務運作上，咸認偵查中檢察官向被告以外之人
    所取得之陳述，原則上均能遵守法律規定，不致違法取供，
    其可信性極高，因而明定除顯有不可信之情況者外，得為證
    據，即被告以外之人於偵查中依法應具結者已具結，向檢察
    官所為之陳述，原則上具有證據能力，於例外「顯有不可信
    之情況」，始不具證據能力。本案證人即共同被告丁○○於
    檢察官偵查時以證人身份作證，經檢察官告以具結之義務及
    偽證之處罰，均經具結而擔保其證述之真實性，且無證據顯
    示其等係遭受強暴、脅迫、詐欺、利誘等外力干擾情形，或
    在影響其等心理狀況致妨礙其自由陳述等顯不可信之情況下
    所為，是上開證人於偵訊時之陳述既無顯不可信之情況，依
    前開說明，自有證據能力。
  (二)按刑事訴訟法第156條第2項規定：被告或共犯之自白，不得
    作為有罪判決之唯一證據，仍應調查其他必要之證據，以察
    其是否與事實相符。其立法意旨乃在防範被告或共犯自白之
    虛擬致與真實不符，故對自白在證據上之價值加以限制，明
    定須藉補強證據以擔保其真實性。又利用非共同被告之共犯
    之自白或其他不利於己之陳述，為認定被告犯罪之證據，不
    特與利用被告自己之自白作為其犯罪之證明同有自白虛偽性
    之危險，亦不免有嫁禍於被告而為虛偽供述之危險。故就刑
    事訴訟法第156條第2項之立法意旨觀之，非共同被告之共犯
    之自白或其他不利於己之陳述，固得作為認定被告犯罪之證
    據，但不得作為有罪判決之唯一證據，仍應調查其他必要之
    證據，以察其是否與事實相符，亦即仍須有補強證據以擔保
    該共犯自白之真實性，始得採為斷罪之依據，最高法院92年
    度台上字第1985號判決參照。另刑事訴訟法第159條第1項及
    第159條之1至5所稱「被告以外之人」依立法理由所載，包
    括共同被告、共犯、證人、鑑定人、被害人等，並不限於證
    人，惟同法第166條及第158條之3復規定證人應命具結，依
    法應具結而未具結者，其證言不得作為證據，則前揭所稱「
    被告以外之人」，自應區分證人、鑑定人及共同被告、共犯
    、被害人等2種態樣分別情況以觀，從而，證人之陳述，如
    其於證述之時係依法應具結者，即應具結，否則應依刑事訴
    訟法第158條之3之規定，認不具證據能力，而不得作為證據
    ，而證人、鑑定人以外之其餘共同被告、共犯、被害人，於
    其陳述之時，若無應命具結之規定，依文義解釋，共同被告
    、共犯及被害人，於合於刑事訴訟法第159條之1至5之規定
    者，即應有證據能力。是本件同案被告丁○○於警詢、偵查
    中所為不利於己之自白，依上開說明，自有證據能力，僅係
    該自白應有補強證據足以證明該自白之犯罪事實具有相當程
    度真實性，始得作為有罪判決之依據。
  (三)按被告以外之人於審判外之言詞或書面陳述，除法律有規定
    者外，不得作為證據；被告以外之人於審判中有下列情形之
    一，其於檢察事務官、司法警察官或司法警察調查中所為之
    陳述，經證明具有可信之特別情況，且為證明犯罪事實之存
    否所必要者，得為證據：一、死亡者。二、身心障礙致記憶
    喪失或無法陳述者。三、滯留國外或所在不明而無法傳喚或
    傳喚不到者。四、到庭後無正當理由拒絕陳述者；該言詞或
    書面陳述，雖不符刑事訴訟法第159條之1至第159條之4之規
    定，而經當事人於審判程序同意作為證據，法院審酌該言詞
    陳述或書面陳述作成時之情況，認為適當者，亦得為證據；
    當事人、代理人或辯護人於法院調查證據時，知有第159條
    第1項不得為證據之情形，而未於言詞辯論終結前聲明異議
    者，視為有前項之同意，刑事訴訟法第159條第1項、第159
    條之3、第159條之5分別定有明文。核其立法理由在於傳聞
    證據未經當事人之反對詰問予以核實，乃排斥其證據能力。
    惟當事人如放棄對原供述人之反對詰問權，於審判程序表示
    同意該等傳聞證據可作為證據，此時，法院除認該傳聞證據
    欠缺適當性外，自可承認其證據能力。又當事人、代理人或
    辯護人於調查證據時，知有刑事訴訟法第159條第1項不得為
    證據之情形，卻表示「對於證據調查無異議」、「沒有意見
    」等意思，而未於言詞辯論終結前聲明異議者，應視為已有
    將該等傳聞證據採為證據之同意（參見最高法院94年度臺上
    字第2976號判決意旨），本件檢察官、被告丁○○於審判期
    日，對本案之全部證據之證據能力均不爭執，被告乙○○除
    上開證人即同案被告丁○○之證述外，對本案之其它證據之
    證據能力均不爭執，復於審判期日就本院提示之證據於言詞
    辯論終結前，均未就所調查之證據主張有刑事訴訟法第159
    條不得為證據之情形，且均表示無意見，本院審酌該等證據
    作成時，亦無不適當之處，是參考上開最高法院判決要旨，
    應視為已有將該等傳聞之證據採為證據之同意，本案經調查
    之證據均有證據能力。
二、認定犯罪事實所根據的證據及理由：
  (一)被告丁○○於偵查及本院審理中均坦白承認伊是透過被告乙○○介紹與柬埔寨籍女子謝淑冰以假結婚之方式，申請謝淑
    冰以依親為由入台之事實，並有被告丁○○之旅客入出境記
    錄查詢資料、外僑口卡列印資料、外僑居留資料查詢-明細
    內容顯示畫面、內政部入出國及移民署外僑出入境資料處理
    系統查詢資料、駐胡志明市臺北經濟文化辦事處99年2月27
    日胡志字第1170號函文、申請簽證資料影本、面談預約表、
    結婚面談紀錄、被告丁○○與謝淑冰之結婚證書、切結保證
    書、出生證明書、交往經過書、外國人居留停留案件申請表
    、入出境資訊連結作業資料、臺中市中區戶政事務所99年5
    月26日中市中戶字第0990001490號函文暨結婚登記申請書、
    委託書、被告丁○○與謝淑冰之結婚證書、結婚證明書各1
    份附卷可稽，被告丁○○上開自白應與事實相符，足堪採信
    。
  (二)證人即被告丁○○於偵查中到庭具結證稱：伊與謝淑冰是經
    過人頭仲介的假結婚，是好幾年前的事，伊是看到報紙廣告
    上寫著，不用工作還能出國旅遊，回來還可以拿現金5至7萬
    元，之後伊就打電話過去，對方跟伊說只要幫忙帶1個人頭
    進到臺灣，然後用假結婚的方式進來，機票食宿他們都會提
    供，回來之後就可以拿到現金，報紙廣告的人是姓湯，實際
    的名字伊不知道，伊在移民署會說是1個江先生，是因為好
    幾年了，伊也忘記了，被告乙○○臉型類似跟伊接觸的仲介
    ，就是被告乙○○帶伊去柬埔寨的，去的時間伊的護照都有
    ，但隔天就回來了，伊記得第一天去的時候就下午了，就去
    飯店休息，隔天早上8點，被告乙○○的小舅子帶謝淑冰去
    臺灣的辦事處，辦理結婚的對照，伊跟被告乙○○也都有去
    ，然後對照完畢之後，被告乙○○說伊要趕9點多的飛機回
    臺灣，是被告乙○○的小舅子載伊去機場，伊就先回臺灣，
    在辦事處時伊有與謝淑冰去接受面談，謝淑冰何時進來臺灣
    伊不曉得，伊沒有與謝淑冰一起住，也沒有發生過性關係等
    語明確，佐以證人丁○○確實於94年1月30出國，於同年2月
    1 日即返國，又於同年2月24日出國，於同年2月25日返國，
    此有證人丁○○之旅客入出境記錄查詢附卷可憑，證人丁○○如與謝淑冰是如駐胡志明市辦事處結婚面談記錄所載是交
    往4個月始結婚，是真有結婚之意，則證人丁○○豈有僅在
    柬埔寨停留1、2日之理；另謝淑冰於94年3月6日入臺後，確
    實逾期居留，而於95年9月19日離臺，此有外僑居留資料查
    詢-明細內容顯示畫面存卷可參，如證人丁○○與謝淑冰為
    真結婚，證人丁○○又豈會容任謝淑冰逾期居留，而影響再
    次入臺之機會，足認證人丁○○與謝淑冰應係假結婚無訛。
  (三)本案事證明確，被告丁○○、乙○○犯行堪予認定。
三、對被告乙○○辯解不採的理由：
    被告乙○○於本院審理中固不否認曾帶被告丁○○出國，且
    幫被告丁○○與謝淑冰辦理入戶登記之事實，然矢口否認有
    何行使使公務員登載不實文書之犯行，辯稱：伊並不知道證
    人丁○○與謝淑冰是假結婚，是證人丙○○叫伊去辦的，證
    人丁○○應是故意誣陷伊的云云。然查：
  (一)前揭事實，業據證人丁○○證述明確，且證人丁○○於偵查
    中尚且無法陳述被告乙○○之姓名年籍資料，顯見與被告乙○○並不熟悉，亦無怨隙，此據證人丁○○與被告乙○○陳
    明在卷，被告乙○○於第1次檢察官訊問時尚供稱伊不認識
    證人丁○○，當次庭訊是第1次見面，否認曾與證人丁○○
    一起坐飛機去柬埔寨等語，當無設詞誣陷被告乙○○，並使
    自己受刑事訴追之理。
  (二)再證人丁○○於94年2月25日在駐胡志明市辦事處結婚面談
    記錄時記載，是被告乙○○的老婆即證人丙○○介紹認識的
    等語，於交往經過書上亦載明「本人丁○○到柬埔寨經過乙○○介紹」等字樣明確，是證人丁○○當無於94年間即有設
    詞誣陷被告乙○○之意，而何需等至今（99）年始向警方自
    首之理
  (三)又被告乙○○確實與證人丁○○於94年1月30日搭乘同一班
    飛機由高雄出境，而較證人丁○○晚1日之同年2月2日返國
    ，此有法務部入出境資訊連結作業列印資料附卷可稽，此亦
    與介紹假結婚之人須多留1日處理相關申請作業之常情相符
    。
  (四)另被告乙○○如非是介紹證人丁○○與謝淑冰假結婚之人，
    則為何證人丁○○會於94年2月21日即書立委託書委託被告
    乙○○幫忙辦理入戶登記？被告乙○○又何需幫證人丁○○
    與謝淑冰辦理入戶登記？足認證人丁○○與謝淑冰之假結婚
    ，確實是透過被告乙○○介紹的無訛，被告乙○○辯稱伊不
    知道證人丁○○與謝淑冰是假結婚云云，核無足採。
  (五)證人丙○○於偵查中具結證稱：伊並不認識證人丁○○與謝
    淑冰，伊沒有認識柬埔寨的人給臺灣的男生認識，也沒有拿
    證人丁○○與謝淑冰結婚的資料給被告乙○○去辦理戶政事
    務所的結婚登記，伊之前從來沒有看過這些資料等語明確，
    是被告乙○○辯稱是證人丙○○叫伊去辦的云云，不足採信
    。
四、論罪科刑之理由：
  (一)核被告丁○○、乙○○所為，均係犯刑法第216條、第214條
    之行使使公務員登載不實文書罪。
  (二)新舊法之比較：被告丁○○、乙○○行為後，刑法業於94年
    1月7日修正，於同年2月2日公布，於95年7月1日施行。按行
    為後法律有變更者，適用行為時之法律，但行為後之法律有
    利於行為人者，適用最有利於行為人之法律，修正後刑法第
    2條第1項定有明文，茲就與本件有關之新舊法比較如下：
    1.修正前刑法第28條規定：「2人以上共同實施犯罪之行為
      者，皆為正犯。」，修正後刑法第28條則規定：「2人以
      上共同實行犯罪之行為者，皆為正犯。」，其立法理由旨
      在排除陰謀、預備共同正犯之成立，對於著手後，共同實
      行犯罪構成要件行為者，修正前後規定均認應論以共同正
      犯，並無歧異，故不論依修正前後規定，本件被告丁○○
      、乙○○與謝淑冰間，就偽造文書犯行，均構成共同正犯
      ，對被告丁○○、乙○○而言，新法並無較有利於被告丁○○、乙○○之情形，依刑法第2條第1項前段規定，應逕
      適用被告丁○○、乙○○行為時即修正前刑法第28條之規
      定。
    2.被告丁○○、乙○○所為2次行使使公務員登載不實公文
      書之犯行，依修正前刑法之規定，係構成連續犯，而新修
      正刑法已刪除第56條連續犯之規定，此刪除雖非犯罪構成
      要件之變更，但顯已影響行為人刑罰之法律效果，自屬法
      律有變更。依修正前刑法第56條規定，基於概括犯意所觸
      犯同一罪名之數行為，在法律上評價為一罪，而修正刪除
      刑法第56條之規定後，該數行為即依數罪併罰之規定分論
      併罰，則依新修正刑法第2條第1項規定，比較新、舊法結
      果，修正刪除後之規定並無較有利於被告之情形，故本件
      仍應適用被告行為時得論以連續犯之規定論處。
    3.刑法第214條使公務員登載不實罪，其法定本刑中關於罰
      金刑之規定，因刑法第33條第5款業經修正，罰金最低額
      由銀元1元提高為新臺幣1千元以上，並以百元為單位，經
      新、舊法比較，應以行為時之刑法第33條第5款規定有利
      於被告等。
    4.修正前刑法第62條規定「對於未發覺之罪自首而接受裁判
      者，減輕其刑。但有特別規定者，依其規定」，修正後刑
      法第62條則規定「對於未發覺之罪自首而接受裁判者，得
      減輕其刑。但有特別規定者，依其規定」，依此，修正前
      刑法對於自首係規定必減其刑，修正後刑法則採得減其刑
      ，相較之下，修正後規定亦未更有利於行為人。
    5.新法第41條第1項前段規定「犯最輕本刑為5年以下有期徒
      刑以下之刑之罪者，而受6個月以下有期徒刑或拘役之宣
      告者，得以新臺幣1千元、2千元或3千元折算1日，易科罰
      金」；修正前刑法第41條第1項前段則規定「犯最重本刑
      為5年以下有期徒刑以下之刑之罪，而受6個月以下有期徒
      刑或拘役之宣告，因身體、教育、職業、家庭之關係或其
      他正當事由，執行顯有困難者，得以（銀元）1元以上（
      銀元）3元以下折算1日，易科罰金」
      。修正前罰金罰鍰提高標準條例第2條係規定「依刑法第
      41條易科罰金或第42條第2項易服勞役者，均就其原定數
      額提高為1百倍折算1日；法律所定罰金數額未依本條例提
      高倍數，或其處罰法條無罰金刑之規定者，亦同」。依被
      告丁○○、乙○○行為時易科罰金之折算標準，經提高後
      ，係以新臺幣3百元以上新臺幣9百元以下折算1日，較之
      修正後刑法第41條第1項前段規定，得以新臺幣1千元、2
      千元或3千元折算1日之規定，自以行為時法為有利於被告
      丁○○、乙○○，自應依修正前刑法第41條第1項前段、
      修正前罰金罰鍰提高標準條例第2條規定，定其易科罰金
      之折算標準。
    6.刑法施行法已增訂第1條之1第2項，自無再就現行法規所
      定貨幣單位折算新臺幣條例、罰金罰鍰提高標準條例比較
      新舊法適用之問題，關於法定刑中罰金刑提高部分，自應
      逕行適用刑法施行法第1條之1規定。
  (三)被告丁○○、乙○○明知不實之事項而使公務員登載於職務
    上所掌公文書之低度行為，應為行使之高度行為所吸收，不
    另論罪。
  (四)被告丁○○、乙○○前後2次犯行，時間緊接，方法相同，
    觸犯構成要件相同之罪，顯係基於概括犯意為之，為連續犯
    ，依修正前刑法第56條之規定，以一罪論，並加重其刑。
  (五)被告2人與謝淑冰彼此間具有犯意聯絡及行為分擔，均為共
    同正犯。
  (六)被告丁○○於犯罪發覺前主動自首並接受裁判，應依修正前
    刑法第62條前段規定減輕其刑，並先加後減之。
  (七)爰審酌被告丁○○、乙○○犯罪之動機、目的係使越南籍女
    子謝淑冰入境來臺非法打工，破壞我國勞動市場之正常結構
    ，渠等利用假結婚方式之犯罪手段，破壞我國之婚姻制度，
    危害戶政機關管理戶政之正確性及警察機關對於外僑人口管
    理之正確性，被告丁○○因一時貪念，思慮未週，所生危害
    非鉅，犯罪後尚能坦承犯行，態度良好，尚知悔改，被告乙○○犯罪後仍飾詞圖卸，未見悔意等一切情狀，分別量處如
    主文所示之刑，並諭知被告丁○○易科罰金之折算標準。
  (八)被告丁○○、乙○○行為後，中華民國96年罪犯減刑條例於
    96年7月16日公布施行，查被告丁○○、乙○○本件犯行係
    在96年4月24日以前，且非同條例第3條所示不得減刑之罪，
    亦無同條例第5條規定例外不得減刑之情事，爰依同條例第2
    條第1項第3款規定，減其宣告刑2分之1，並諭知易科罰金之
    折算標準。
、適用法律依據：
一、刑事訴訟法第284條之1、第299條第1項前段。
二、刑法第2條第1項前段、第11條前段、第216條、第214條，修
    正前刑法第28條、第56條、第62條前段、第41條第1項前段
    。
三、中華民國96年罪犯減刑條例第2條第1項第3款、第7條、第9
    條。
四、刑法施行法第1條之1。
五、廢止前罰金罰鍰提高標準條例第2條。
本案經檢察官甲○○到庭執行職務。
中    華    民    國    99    年    10    月    15    日
                    刑事第十七庭  法  官  洪挺梧
上正本證明與原本無異。
如不服本判決，應於收受送達後10日內向本院提出上訴書狀（應
敘述具體理由並附繕本）。
上訴書狀如未敘述理由，應於上訴期間屆滿後20日內補提理由書
於本院。
                                  書記官  劉雅玲
中    華    民    國    99    年    10    月    15    日
附錄判決法條：
中華民國刑法第214條
（使公務員登載不實罪）
明知為不實之事項，而使公務員登載於職務上所掌之公文書，足
以生損害於公眾或他人者，處3年以下有期徒刑、拘役或5百元以
下罰金。
中華民國刑法第216條
（行使偽造變造或登載不實之文書罪）
行使第210條至第215條之文書者，依偽造、變造文書或登載不實
事項或使登載不實事項之規定處斷。

司法院資訊處製作；財團法人民間司法改革基金會備份。
